【裁判字號】    98,訴,1490
【裁判日期】    980909
【裁判案由】    債務人異議之訴
【裁判全文】
臺灣板橋地方法院民事判決              98年度訴字第1490號
原      告  甲○○
            乙○○
            己○○
            丙○○○
共      同
訴訟代理人  林凱律師
被      告  鴻源汽車股份有限公司
法定代理人  丁○○
訴訟代理人  黃勝文律師
複  代理人  戊○○
上列當事人間請求債務人異議之訴事件，本院於民國98年8 月26
日言詞辯論終結，判決如下：
    主  文
原告之訴駁回。
訴訟費用由原告負擔。
    事實及理由
一、原告主張：
（一）緣被告請求原告等拆屋還地事件，先後經鈞院94年度訴字
      第119 號、臺灣高等法院94年度上字第576 號民事判決被
      告勝訴確定，被告因而持上開確定判決於民國96年12月31
      日向鈞院聲請強制執行，鈞院民事執行處分案97年度執字
      第4129號受理，並於98年5 月9 日發函定於98年7 月20日
      至現場執行拆除建物。按被告所主張占用其所有之板橋市
      ○○段2261之14地號土地上門牌號碼：板橋市○○○路83
      巷2-1 號之建物為原告丙○○○、乙○○所共有，其中原
      告丙○○○之應有部分於96年間遭法院拍賣，由原告乙○○拍賣取得，故上開建物所有權人僅原告乙○○一人，相
      關拆屋還地之事，均由原告乙○○負責處理，次予敘明。
      上開兩造間民事訴訟事件確定後，原告乙○○、甲○○、
      己○○於96年8 月間曾委請林鈺雄律師就上述執行名義即
      民事確定判決所載拆屋還地之事，與被告之代理人李進成
      律師協商，其結果為由原告乙○○、甲○○、己○○委託
      被告代為拆除法院判決所示範圍之越界建物，拆除及必要
      修復費用由被告負擔，判決所示範圍內之化糞池部份之土
      地，以專供化糞池用途之使用目的，不定期限無償借用與
      原告乙○○、甲○○、己○○，不在拆除範圍；原告並因
      此於96年9 月20日立具「委託拆除通知書」交予被告。而
      被告收受上開委託拆除通知書後，即向地政事務所聲請複
      丈，並於96年10月9 日委請李進成律師發函原告，該函說
      明二明確記載：「按台端等於96年9 月20日出具同意書給
      鴻源公司，委請鴻源公司代為拆除越界之違建部分。為此
      ，鴻源公司乃向地政事務所聲請複丈，將於複丈後再進行
      拆除工作。」等語；由此可見，兩造已達成協議，由鴻源
      公司代為拆除。
（二）嗣被告反悔，不願依前開協商結果執行，另向鈞院聲請強
      制執行，雙方爭端再起，幾經協商，97年9 月18日被告之
      代理人李進成律師復與原告己○○、乙○○就其二人所有
      建物占用被告土地之拆除範圍達成協議，李進成律師在乙
      張內政部土地測量局之測量圖上書寫協議內容文字後，由
      原告己○○、乙○○及案外人蕭建賢簽名同意，其中被告
      與原告己○○之協議內容為：「己○○同意，以蕭建賢（
      即4-1 號）後圍牆為界，向前直線延伸到底，其越界之牆
      壁及上方遮雨棚等，同意由鴻源汽車股份有限公司拆除及
      回復，於民國97年9 月22日測量劃界線，其後可隨時施工
      拆除，己○○都應全力配合。」，被告與原告乙○○之協
      議內容為「乙○○（含丙○○○）同意，以己○○與乙○○為界之界點，與2 號車庫外側柱子即梯形公園靠近鴻源
      股份有限公司之柱子有紅漆之點，距圍牆內側約80公分之
      點延伸為界，其越界之牆璧及上方雨遮等，同意由鴻源汽
      車股份有限公司拆除並回復，時間及方式與己○○一樣一
      併施作。」等語，足見於被告聲請本件強制執行後，已與
      原告己○○、乙○○達成協議，有關本件執行名義中就原
      告乙○○、己○○應拆除之建物範圍另有明確約定，且約
      定由被告自行動工拆除。
（三）「代理人於代理權限內，以本人名義所為之意思表示，直
      接對本人發生效力。前項規定，於應向本人為意思表示，
      而向其代理人為之者，準用之。」民法第103 條第1 項、
      第2 項定有明文。被告曾委任李進成律師代為處理系爭事
      件，則李進成律師代被告所為之意思表示、所受之意思表
      示直接對被告本人發生效力，合先敘明。依原證6 被告代
      理人所發之96太律字第961009號函之內容得以確認被告已
      知悉原告之承諾，並接受原告之委託，雖被告並無正式用
      印，然其既已委託代理人李進成律師代為意思表示，被告
      不得據此否認雙方所達成之協議內容。按契約之成立除法
      律另有規定外，並非必須以書面為之，以書面為之僅係為
      事後產生爭議時，得以提出據以證明兩造合意之證據，於
      訴訟中為有利之攻防。本件雖無兩造直接簽名於同一張文
      書之證據，然自上述證據得以明確知悉兩造於台灣高等法
      院94年度上字第576 號民事確定判決後已為新的協議，兩
      造同意拆除化糞池以外越界之部分，界址亦已確立，且應
      由被告負責拆除及回復，故被告復依上述確定判決聲請強
      制執行顯無理由。
（四）按「執行名義成立後，如有消滅或妨礙債權人請求之事由
      發生，債務人得於強制執行程序終結前，向執行法院對債
      權人提起異議之訴。如以裁判為執行名義時，其為異議原
      因之事實發生在前訴訟言詞辯論終結後者，亦得主張之。
      」、「和解有使當事人所拋棄之權利消滅及使當事人取得
      和解契約所訂明權利之效力。」強制執行法第14條第1 項
      、民法第737 條定有明文。本件兩造於民事判決確定後另
      達成協議，已減縮拆除之建物範圍，且由被告負責拆除，
      相關費用則由被告支出，詎料被告仍聲請強制執行，未依
      協議內容履行，將造成原告權利受損等語。併為聲明：鈞
      院97年度執字第4129號強制執行事件所為之強制執行程序
      應予撤銷。
二、被告則以：債務人異議之訴者，必限於執行名義成立後，有
    「實體上」之消滅或妨礙債權人請求之事由發生，方得為之
    。本件被告並未與原告達成任何協議，充其量不過是兩造曾
    經為協商，只有協商過程，並無協商結論。本件協議全部都
    是因為原告甲○○堅持己見，不同意依判決書之位置來執行
    ，故一直無法達成共識。即便被告委請李進成律師發函表示
    將聲請複丈，此乃初步協商要確定位置，充其量也只是協商
    過程中的第一步，還沒有到達結論。但後來都是因化糞池之
    問題，原告甲○○一直堅持己見，不同意依判決書之位置來
    執行，故複丈最後也沒有進行，雙方一直無法達成共識。兩
    造間並無正式協議成立之事，至已明確。原告起訴狀中所稱
    之協議書，性質僅具有原告個人之要約，而被告並未為承諾
    之意思表示，事實上因甲○○一再無理抗拒，被告亦從未承
    諾過，故被告從未在上開文件上簽名。因被告維持一貫態度
    ，要拆就全部一起拆，結果原告己○○、乙○○表示同意，
    訴外人蕭建興亦同意，惟獨原告甲○○表示反對。被告在本
    件中一再讓步，表示原告等如果全部同意，可以在拆除後施
    工建圍牆時，在化糞池位置空出一個缺口，不妨害原告等住
    戶對化糞池之使用。惟原告甲○○仍堅決表示反對。被告為
    此即當場對原告等表示你們自己協調好，等原告甲○○同意
    後，再一起作業。結果原告甲○○仍堅決反對。兩造間就本
    件強制執行事件雖曾有協商過程，但從未有協議結論。原告
    等就本件執行方法，應只能算是異議，並無債務人異議之訴
    之實體上理由。本件執行名義成立後，並未有實體上消滅或
    妨礙債權人請求之事由發生，故原告之訴應無理由等語，資
    為抗辯。併為聲明：原告之訴駁回。
三、得心證之理由：
    被告前對原告4 人提起拆屋還地之訴，經本院94年度訴字第
    319 號、臺灣高等法院94年度上字第576 號民事判決被告勝
    訴，並確定在案。被告於上開訴訟勝訴確定後，於96年12月
    31日向本院民事執行處聲請強制執行，並分案以97年度執字
    第4129號受理，於98年5 月9 日發函定於98年7 月20日至現
    場執行拆除建物等情，為兩造所不爭執，並有原告提出之上
    開民事判決2 件、本院民事執行處函、建物謄本、異動索引
    影本等在卷可參，均堪信為真實。本件之爭點闕為：上開執
    行名義成立後，兩造間是否就拆除之範圍、方法有達成協議
    或和解，是否有消滅或妨礙債權人請求之事由發生？茲敘述
    如下：
（一）原告主張被告聲請本件強制執行後，已與原告己○○、乙○○達成協議，有關本件執行名義中就原告乙○○、己○○應拆除之建物範圍另有明確約定，且約定由被告自行動
      工拆除等情，固有原告所提出之委託拆除通知書、太平洋
      律師事務所96年10月9 日96太律字第961009號函、協議書
      各1 件在卷為憑（見本院卷第27頁- 第29頁），惟上開委
      託拆除通知書係由原告甲○○、乙○○、己○○具名為委
      託人，內容為委請太平洋律師事務所通知被告代為拆除越
      界建物，並轉達被告依照96年8 月3 日協商結論等語，該
      委託拆除通知書乃由原告甲○○、乙○○、己○○單方面
      出具之通知書，被告並未在該委託拆除通知書上具名，並
      無從以該委託拆除通知書認定被告與原告甲○○等3 人間
      有就何種協議達成意思表示互相合致。另上開委託拆除通
      知書上雖記載：「請貴事務所一併轉達鴻源公司依照96年
      8 月3 日協商結論：拆除及修復費用由鴻源公司負擔；化
      糞池部分之土地，以專供化糞池用途之使用目的，不定期
      限無償借用予委託人，但依借用目的使用完畢或鴻源公司
      就土地另有整體規劃一併處理委託人化糞池問題時，應即
      返還此部分借用土地」等語，惟該委託拆除通知書係原告
      甲○○等3 人單方面出具，自不能以該委託拆除通知書上
      所載之協商結論，遽以認定被告與原告之間確實有達成上
      開內容之協議。
（二）其次，原告提出之上開律師函之主旨欄記載：「僅代當事
      人鴻源汽車股份有限公司函達台端，有關越界建物強制執
      行部分，為求慎重，已向地政機關申請土地複丈，地政事
      務所訂於民國96年10月19日星期五上午9 時30分進行土地
      複丈，請台端屆時到達現場以便確認位置，並請台端於近
      日著手搬遷被拆除建物部分內部之物品」等語；說明欄記
      載：「一、本件係依當事人鴻源公司之委任意旨辦理。二
      、按台端等前於96年9 月20日出具同意書給鴻源公司，委
      託鴻源公司代為拆除越界之違建部分。為此，鴻源公司乃
      向地政事務所申請複丈，將於複丈後再進行拆除工作。」
      等語（見本院卷第28頁），太平洋律師事務所固然係受被
      告之委任而發上開函文予原告等人，惟依據上開內容，僅
      單純表示原告等人前於96年9 月20日有出具同意書給被告
      ，被告向地政事務所申請複丈等情，至於被告是否有因而
      同意原告所提出之委託拆除同意書所載之全部內容，尚無
      從得知，亦不得以該律師函即認定兩造間有有達成上開委
      託拆除同意書所示內容之協議。
（三）再者，原告固主張所提出之協議書係與原告乙○○、丙○○○、己○○之建物越界部分須確認界址及範圍，協商後
      被告之代理人李進成律師在測量圖上書寫拆除之界址範圍
      後，要求原告乙○○、己○○、丙○○○同意，原告乙○○等3 人接受被告之要約，在測量圖上簽名以表達承諾之
      意思表示，雙方就拆除之界址部分意思表示合致云云，惟
      該協議書上之內容為：「己○○同意，以蕭建賢（即4-1
      號）後圍牆為界，向前直線延伸到底，其越界之牆壁及上
      方遮雨棚、雨遮等，同意由鴻源汽車股份有限公司拆除並
      回復，於民國97年9 月20日測量劃界線，其後可隨即施工
      拆除，己○○應全力配合。立同意書人：己○○」、「乙○○（含丙○○○）同意，以己○○與乙○○為界之界點
      ，與二號車庫外側柱子即梯形公園靠近鴻源汽車股份有限
      公司之柱子有紅漆之點，距圍牆內側約80公分之點延伸為
      界，其越界之牆壁及上方雨遮等，同意由鴻源汽車股份有
      限公司拆除並回復，時間方式與己○○一樣一起施作。乙○○」、「蕭建賢茲同意後圍牆上方的遮雨棚、雨遮、排
      煙管等由鴻源汽車股份有限公司拆除，與後圍牆上方切齊
      （界址位置）。隨時可施工。立同意人蕭建賢」等語（見
      本院卷第29頁），該等內容均為原告己○○、乙○○即訴
      外人蕭建賢單方面表示同意拆除之範圍，難認兩造間就拆
      除之範圍有達成意思表示合致。況且被告辯稱：被告維持
      一貫態度，要拆就全部一起拆，結果原告己○○、乙○○
      表示同意，惟獨原告甲○○表示反對，所以協議沒有結論
      一節，觀之上開協議書上並無原告甲○○之具名同意，是
      被告辯稱惟獨原告甲○○表示反對等語，尚非無據。堪認
      兩造間僅有協商之過程，尚難認已有達成拆除範圍、拆除
      方法之協議。
四、綜上所述，原告主張於執行名義成立後，兩造間有就拆除之
    範圍、方法達成協議，有消滅或妨礙被告請求之事由發生，
    提起本件債務人異議之訴，為無理由，應予駁回。
五、本件事證已臻明確，兩造其餘主張及攻擊防禦方法與證據，
    經本院斟酌後，與本件判決結果已不生影響，故不一一論列
    附此敘明。
六、結論：原告之訴為無理由，依民事訴訟法第78條、第85條第
    1 項，判決如主文。
中    華    民    國    98    年    9     月    9     日
                  民事第二庭    法  官  連育群
以上正本係照原本作成
如對本判決上訴，須於判決送達後20日內向本院提出上訴狀
中    華    民    國    98    年    9     月    9     日
                            書記官  溫婷雅


司法院資訊處製作；財團法人民間司法改革基金會備份。
